【裁判字號】    92,家抗,20
【裁判日期】    920417
【裁判案由】    指定遺產管理人
【裁判全文】
臺灣高等法院臺南分院民事裁定  九十二年度家抗字第二○號  Ｊ
    抗  告  人  財政部國有財產局臺灣南區辦事處臺南分處
    法定代理人  凌    中
    相  對  人  甲  ○  ○
右抗告人因相對人就被繼承人吳保成指定遺產管理人事件，對於中華民國九十二年一
月十三日臺灣臺南地方法院九十一年度繼字第七六二號裁定提起抗告，本院裁定如左
：
      主      文
抗告駁回。
抗告程序費用由抗告人負擔。
      理      由
一、按先順序繼承人均拋棄其繼承權時，由次順序之繼承人繼承。其次順序繼承人有
    無不明或第四順序之繼承人均拋棄其繼承權者，準用關於無人承認繼承之規定。
    又繼承開始時，繼承人之有無不明者，由親屬會議於一個月內選定遺產管理人，
    並將繼承開始及選定遺產管理人之事由，向法院報明。又第一千一百七十八條所
    定之期限屆滿，無繼承人承認繼承時，其遺產於清償債權，並交付遺贈物後，如
    有賸餘，歸屬國庫。又繼承人有無不明而不能依民法第一千一百七十七條選定遺
    產管理人時，得由利害關係人聲請法院選任之。民法第一千一百七十六條第六項
    、第一千一百七十七條、第一千一百八十五條及第一千一百七十八條第二項分別
    定有明文。
二、本件聲請人即相對人於原審法院聲請意旨略以：被繼承人吳保成於民國（下同）
    八十九年四月二十四日，與相對人訂定房屋買賣契約書，同意將坐落台南縣永康
    市○○段三四三地號土地上建物門牌台南縣永康市○○路四十七巷一、三、五、
    七、九、十一、十三號房屋共七戶之權利以總價金新台幣（下同）七十五萬元售
    讓相對人，而有關價款，業經相對人於訂約當日付清，但被繼承人吳保成尚未將
    上揭房屋交付相對人，竟即於同年七月十七日因病死亡，被繼承人吳保成既已死
    亡，相對人原欲向其全體繼承人請求給付，孰料其配偶吳盧義娥及第一順位繼承
    人吳文賢、吳秋敏、吳文婷、吳秋娜，竟於同年九月十四日具狀向原審法院聲明
    拋棄繼承權，接著其第二順位繼承人吳葉隨及第三順位繼承人吳寶泉、闕吳花滿
    、劉英嬌、吳花蘭、吳花菊亦相繼拋棄繼承權，致相對人請求無門。嗣經請求依
    法選定遺產管理人俾便管理遺產，並將買賣標的物依約交付，乃其繼承人等亦相
    應不理，而使相對人債權無法行使，為此本諸利害關係人之身分，依非訟事件法
    第七十八條第一項之規定，聲請裁定選定被繼承人吳保成之遺產管理人云云，業
    據提出房屋權利買賣契約書、印鑑證明、死亡證明書，被繼承人吳保成除戶戶籍
    謄本一件、繼承系統表一件、原審八十九年度繼字第五八四號通知書、原審九十
    年度家聲再字第二號民事裁定一件、原審八十九年度繼字第八一○號通知書二件
    等為證。經原審法院調閱該院八十九年度繼字第五八四號、八一○號、九十年度
    繼字第一三四號拋棄繼承卷宗及九十年度家聲再字第二號聲請再審卷宗各一件核
    閱無誤，認相對人之主張堪信為真實。被繼承人吳保成之第一順位至第三順位繼
    承人均已拋棄繼承，且無第四順位繼承人，又未準用民法第一千一百七十七條規
    定選定遺產管理人，而相對人為被繼承人吳保成之債權人，故其以利害關係人身
    分聲請選任被繼承人吳保成之遺產管理人，自屬正當，因而選任抗告人財政部國
    有財產局臺灣南區辦事處臺南分處為被繼承人吳保成之遺產管理人，核無不當。
三、抗告意旨略以：(一)、本件原審法院裁定，係依據相對人之前開理由聲請而指定抗
    告人為被繼承人吳保成之遺產管理人。被繼承人吳保成生前尚有多棟建物得以與
    相對人訂定買賣契約書，顯然，其應非無資產，但其所有繼承人卻仍全體拋棄繼
    承，足認被繼承人吳保成之遺債大於遺產。(二)、按司法院七十四年十月十五日台
    廳一字第○五七八六號函示第二項第三款：「嗣後各地方法院受理有關無人承認
    繼承遺產管理事件時，先順序繼承人均拋棄繼承，其次順序繼承人有無不明而應
    准用關於無人承認繼承之規定時，應先審核可否依民法第一千一百七十七條規定
    選定遺產管理人。如無法選定遺產管理人者，因此類拋棄繼承事件，多屬遺債大
    於遺產，形同破產，儘量避免選任國有財產局為遺產管理人」。而本件極可能屬
    於遺債大於遺產，依上開司法院函示應儘量避免選任國有財產局為遺產管理人，
    原裁定之選任實有不當；另縱其繼承人拋棄繼承並非不可擔任本件遺產管理人，
    且法亦無明文禁止，而繼承人對被繼承人生前之債權債務關係，以及印鑑、重要
    證件、產權文件等應較清楚或仍保管中，就適任與否加以考量，除其最近親屬外
    ，實不作第二人想。況不僅相對人是否真如其所稱與被繼承人吳保成訂定有房屋
    買賣契約書或價款是否確已交付，及是否尚有其他債權債務關係，均需全面予以
    了解，則以抗告人僅係為國有財產之管理機關，於被繼承人吳保成之遺債大於遺
    產之際，選任抗告人為遺產管理人，則抗告人恐力有未逮，應以被繼承人吳保成
    之最近親屬為遺產管理人較適宜。(三)、另查被繼承人吳保成之配偶吳盧義娥就坐
    落台南縣永康市○○段三四三地號國有土地搭建鐵架棚部分之權屬疑義，對抗告
    人訴請確認所有權存在訴訟案件（案號：原審法院九十一年度訴字第二三二八號
    ），即其權屬涉及是否為吳盧義娥所有或吳保成之遺產，因已進入司法審理程序
    ，抗告人為該件之被告，原審法院現裁定抗告人為遺產管理人，顯有角色矛盾利
    益衝突之處，故抗告人於本案實不宜擔任遺產管理人之地位。(四)、又抗告人係國
    有財產之管理機關，而國庫對於無人承認繼承之遺產向有期待權，因之，若被繼
    承人尚有剩餘遺產得以歸屬國庫，則選任抗告人為遺產管理人方有實益；審究本
    件，既有遺債大於遺產之虞，若選任抗告人為遺產管理人，則抗告人仍須善盡管
    理人責任為其管理遺產、處理債務等問題，其間所耗費之人力、時間實難以金錢
    衡量；且管理期間所須之花費亦由國庫代為墊付，而若結果落得其遺產不足以清
    償，不僅國庫利益受損，更有甚者，豈非造成浪費國家資源於特定人之不公現象
    ，為此提起抗告云云。
四、惟經查司法院前述函示，僅謂儘量避免選任抗告人為遺產管理人，並非謂不得選
    任其為遺產管理人，無非著眼於國有財產之考量，對於法院亦無拘束力；又被繼
    承人吳保成生前之債權債務關係及有關產權證明文件，抗告人自得依其他方式獲
    悉或取得，另有關之印鑑，抗告人亦得依舉證責任分配方式辨識其真偽，於其管
    理遺產上並無困難，而上開文件資料其配偶或子女未必最為知悉。且繼承人均拋
    棄繼承，已無利害關係，如選定其等擔任遺產管理人，難期其將來執行職務能克
    盡職守，公正客觀，以善盡管理人之職務，為期公正，實不宜選任彼等為遺產管
    理人；又本件相對人為被繼承人吳保成之債權人，如兼任被繼承人吳保成之遺產
    管理人，恐有利害衝突之虞，而不利於被繼承人吳保成之其他債權人，亦不宜選
    任其為遺產管理人。而被繼承人吳保成之遺產，於遺產管理人完成清償債權並交
    付遺贈物等清算程序前，是否有賸餘，無從知悉。再者，抗告人主張被繼承人吳
    保成之配偶吳盧義娥就坐落台南縣永康市○○段三四三地號國有土地搭建鐵架棚
    部分之權屬疑義，對抗告人訴請確認所有權存在事件（案號：原審法院九十一年
    度訴字第二三二八號），即其權屬涉及是否為吳盧義娥所有或吳保成之遺產，因
    已進入司法審理程序，抗告人為該件之被告，原審法院現裁定抗告人為遺產管理
    人，顯有角色矛盾利益衝突之處，故抗告人於本案實不宜擔任遺產管理人之地位
    云云，惟查原審法院九十一年度訴字第二三二八號抗告人與吳保成之配偶吳盧義
    娥間之確認所有權存在事件，此係另一事，與本件就被繼承人吳保成指定遺產管
    理人事件無涉，並無角色矛盾利益衝突之處，並不影響抗告人充任遺產管理人。
    依上述說明，各順序之繼承人均拋棄繼承者，其剩餘財產歸屬國庫，抗告人為國
    庫之綜理機關，為國有財產法第九條第二項所明定，其備有財產管理之專才，雖
    其經費支出屬國家資源，但保護無人繼承財產之債權人之權利，亦屬政府之義務
    。於遺產管理指定之實際運作，仍認選任國有財產局為遺產管理人較為妥適，原
    審法院據此指定抗告人為被繼承人吳保成之遺產管理人，經核並無不合，抗告意
    旨仍執前詞指摘原裁定不當，求為廢棄，非有理由。
五、據上論結，本件抗告為無理由，爰依非訟事件法第八條第二項、第二十八條，民
    事訴訟法第四百九十二條第一項、第九十五條、第七十八條，裁定如主文。
中      華      民      國    九十二    年      四      月      十七    日
                                    臺灣高等法院臺南分院民事第四庭
~B1審判長法官  林    金    村
~B2      法官  袁    靜    文
~B3      法官  胡    景    彬
右為正本係照原本作成。
不得再抗告。
中      華      民      國    九十二    年      四      月      十八    日
~B法院書記官  謝    素    嬿


司法院資訊處製作；財團法人民間司法改革基金會備份。
